---
title: "PRA-2"
author: "Alberto Perez Gant y Patricia García Menendez"
date: '`r format(Sys.Date(),"%e de %B, %Y")`'
output:
  pdf_document:
    toc: yes
    latex_engine: xelatex
  html_document:
    toc: yes
---

```{r setup, include=FALSE}
knitr::opts_chunk$set(echo = TRUE)
```

```{r load_libraries, include=FALSE}
if (!require("dplyr")) install.packages("dplyr")
library("dplyr")
if (!require("car")) install.packages("car"); library("car")
if (!require("kableExtra")) install.packages("kableExtra")
library("kableExtra")
if (!require("knitr")) install.packages("knitr") 
library("knitr")
if (!require("lattice")) install.packages("lattice") 
library("lattice")
if (!require("caret")) install.packages("caret") 
library("caret")
```

# 1 Descripción del dataset

En el presente trabajo se empleará un dataset llamado "**Heart Attack Analysis & Prediction Dataset**" el cual ofrece 14 variables agrupadas en columnas por 303 filas. Se incluye la variable objetivo, la cual pretende determinar si existe riesgo de sufrir un ataque cardiaco o no.

En primer lugar, se realiza la carga del archivo CSV "heart.csv" ubicado en el mismo directorio que el presente fichero .Rmd.

```{r read}
df <- read.csv("../dataset/heart.csv", stringsAsFactors = TRUE)
head(df)
```

Una vez contamos con la variable que contiene los datos del ejercicio, se procede a su exploración. En primer lugar, aunque ya hemos realizado un head() del dataframe examinamos que tipo de datos contiene con str().

```{r}
str(df)
```

Las variables encontradas son:

-   Age : Edad del paciente

-   Sex : Sexo del paciente

    -   0 = mujer

    -   1 = hombre

-   exang: angina inducida por el ejercicio

    -   1 = sí

    -   0 = no

-   caa: Número de arterias principales (0-3)

-   cp : Dolor en el pecho tipo de dolor en el pecho

    -   Valor 1: angina típica

    -   Valor 2: angina atípica

    -   Valor 3: dolor no anginoso

    -   Valor 4: asintomático

-   trtbps : presión arterial en reposo (en mm Hg)

-   chol : colesterol en mg/dl obtenido a través del sensor de IMC

-   fbs : (azúcar en sangre en ayunas \> 120 mg/dl)

    -   0 = falso

    -   1 = verdadero

-   rest_ecg : resultados electrocardiográficos en reposo

    -   Value 0: normal

    -   Value 1: tener anomalía de la onda ST-T (inversiones de la onda T y/o elevación o depresión del ST de \> 0,05 mV)

    -   Value 2: mostrar hipertrofia ventricular izquierda probable o definida según el criterio de Estes

-   thalach : frecuencia cardíaca máxima alcanzada

-   oldpeak: pico anterior

-   slp: Slope

-   thall: thall rate

-   target :

    -   0= Menos riesgo de sufrir un ataque cardiaco

    -   1= Mas riesgo de sufrir un ataque cardiaco

Como se puede observar, la mayoría de las variables son de tipo numérico, por lo que será necesario convertirlas a un tipo de dato acorde al objetivo de la misma.

```{r}
summary(df)
```

Se observa como algunas de las variables arrojan unos estadísticos sin sentido como en el caso de la variable sexo o rest_ecg

# 2 Integración y selección

A continuación, se convierten los datos para que contengan un formato favorable a un posterior análisis.

```{r}
#Conversión de variables categóricas a factor
df$sex <- as.factor(ifelse(df$sex == 0, "female", "male"))
df$exng <- as.factor(ifelse(df$exng == 0, "FALSE", "TRUE"))
df$cp <- as.factor(df$cp)
df$fbs <- as.factor(ifelse(df$fbs == 0, "FALSE", "TRUE"))
df$restecg <- as.factor(df$restecg)
df$output <- as.factor(ifelse(df$output == 0, "FALSE", "TRUE"))

#Conversión de variables categóricas a numeric
df$age <- as.numeric(df$age)
df$trtbps <- as.numeric(df$trtbps)
df$chol <- as.numeric(df$chol)
df$thalachh <- as.numeric(df$thalachh)
df$oldpeak <- as.numeric(df$oldpeak)
df$slp <- as.numeric(df$slp)
df$caa <- as.numeric(df$caa)
df$thall <- as.numeric(df$thall)

head(df)
```

```{r}
str(df)
```

```{r}
summary(df)
```

Al realizar un resumen posterior de las variables modificadas, se observa como aquellas que antes tenían un formato entero, se ha conseguido que ahora se pueda ofrecer un conteo sobre las que presentan características categóricas.

# 3 Limpieza de datos 

En el presente apartado se realizará una limpieza de los datos para determinar si existen elementos vacíos o valores anómalos.

## 3.1 Gestión de elementos vacíos

```{r}
any(is.na(df))
```

No existe ningún elemento vacío en el conjunto del dataset. Por otro lado, existen ceros, ya que algunas variables categóricas pueden contener como 0 una de sus categorías. Algunas de variables donde puede suceder esto son:

-   cp

-   restecg

-   slp

-   caa

-   oldpeak

-   thall

Todas ellas admiten el valor 0.

## 3.2 Tratamiento de outliers

```{r}
mytable <- table(df$sex)
lbls <- paste(names(mytable), "\n", mytable, sep="")
pie(mytable, labels = lbls, main="Número de mujeres y hombres")
```

```{r}
hist(df$age, main="Histograma de edades", xlab="Edad (años)", ylab="Frecuencia")
```

# 4 Análisis de datos 

## 4.1 Selección de los grupos de datos que se quieren analizar y comparar

## 4.2 Comprobación de normalidad y homogeneidad de la varianza

## 4.3 Aplicación de pruebas estadísticas  para comparar los grupos de datos

# 5 Representación de los resultados

# 6 Resolución del problema
